臺灣高等法院刑事判決　　　　　　　　　　　九十一年度重上更(五)字第一二七號
　　上　訴　人
　　即　被　告　乙○○　男　民.
　　選任辯護人　莊國明律師
右上訴人因貪污治罪條例案件，不服臺灣板橋地方法院八十四年度訴字第二五九號，
中華民國八十五年四月二十四日第一審判決（起訴案號：臺灣板橋地方法院檢察署八
十三年度偵字第一七０五號、八十三年度偵字第二五四五號），提起上訴，判決後，
經最高法院第五次發回更審，本院判決如左：
    主  文
原判決撤銷。
乙○○連續依據法令從事公務之人員，對於職務上之行為，期約賄賂，處有期徒刑柒
年貳月，褫奪公權參年。
    事  實
一、乙○○原係財政部台北關稅局稽查組書記，擔任桃園中正國際機場入境旅客行李
    檢查職務，為依據法令從事公務之人員。其於民國（下同）七十七至七十八年間
    即因案外人黃萬光之關係，結識丙○○○ (外號羅二嫂) 。八十二年五、六月間
    ，丙○○○之親友羅秀榮（丙○○○之小叔、甲○○之夫）、林慶元、胡見明（
    綽號「黑人」）及盧慶昌（綽號「小黑」），因不時經由大陸攜帶木製或石雕等
    手工藝產品入境，為求通關順暢，乃推由丙○○○央請乙○○圖謀轉圜，並應允
    以金錢酬謝，嗣丙○○○與乙○○聯繫後，乙○○認羅秀榮、林慶元、胡見明、
    盧慶昌通關申報之大陸手工藝產品，未至違法，竟利慾薰心允諾協助順利通關，
    乃基於概括之犯意，自八十二年六月五日前某日起，至八十三年一月二日止，在
    不詳地點，與丙○○○約定每協助一人順利通關一次，收取新台幣（下同）九千
    元之費用，並要丙○○○囑咐欲其協助通關之人，於入境時須在行李上加記「田
    」字標記，以資辨別。復以其呼叫器號碼000000000號作為連絡工具，
    將其值班時間告知丙○○○或丙○○○之妯娌甲○○，再由丙○○○或甲○○連
    絡在香港等待轉機之羅秀榮、林慶元、胡見明、盧慶昌等人，配合乙○○值班時
    間入境，並選擇其負責之行李檢查檯通關，於通關時或表示係丙○○○之友人，
    或以前揭行李之田字標記辨認。嗣羅秀榮於八十二年六月五日順利入境通關後，
    委由其妻甲○○於是月下旬交付一萬元予丙○○○（超出九千元部分充作丙○○
    ○之車馬費）。林慶元於八十二年九月二十四日入境，經乙○○協助順利通關後
    數日，交付一萬三千元予甲○○，由甲○○轉交予其兄嫂丙○○○（超出九千元
    部分充作丙○○○之車馬費）。胡見明、盧慶昌於八十二年十二月廿五日入境，
    因胡見明所攜部分行李於Ｘ光掃描檢查時遭留置，經指定須至特別檢查檯通關，
    僅盧慶昌一人自乙○○負責之檢查檯順利通關，因該順利通關之石雕行李，部分
    為胡見明所有，二人乃於二日後，由胡見明支付一萬二千元，盧慶昌支付一萬三
    千元，合計二萬五千元，推由胡見明至丙○○○住處交與丙○○○（超出一萬八
    千元部分充作丙○○○之車馬費）。林慶元於八十二年十二月廿九日入境時，因
    所攜帶之石雕件數過多，適遇同班機友人呂啟榮、賴美珠，乃委由不知情之呂啟
    榮、賴美珠各攜帶部分石雕（均有田字標記），並告以因認識乙○○而囑其等自
    乙○○負責之檢查檯檢查後順利通關，林慶元則因另一大箱石雕行李於行李運送
    轉檯過程即遭查扣須退回香港，關稅人員並指定其應至特別通關檯檢查行李，林
    慶元又遭檢查出一袋石雕須補稅後放行，其當日因而無法自乙○○負責之檢查檯
    順利出關，惟所託付呂啟榮、賴美珠行李已經乙○○協助通關，乃於同年月三十
    一日至丙○○○住處交付二萬二千元（超出一萬八千元部分充作丙○○○之車馬
    費）。羅秀榮於八十三年一月二日自香港攜帶大陸木製、石雕等手工藝產品入境
    前，要求甲○○與乙○○聯絡，甲○○與乙○○聯絡後，因無法確定羅秀榮之班
    機，羅秀榮乃變更原意，逕將大陸木製、石雕等手工藝產品置放於香港。盧慶昌
    於八十三年一月二日入境前，在香港等待轉機之際，丙○○○適出外旅遊，盧慶
    昌乃經由甲○○代為連絡乙○○協助通關，盧慶昌於八十三年一月二日順利通關
    入境後，即於數日後，前往台北縣中和市○○路○段一六七號甲○○經營之藝品
    店羅薩公司內，交付甲○○一萬三千元，甲○○旋在該店內轉交九千元予丙○○
    ○欲行賄乙○○，嗣因法務部調查局北部地區機動工作組 (下稱調查局北機組)
    對羅秀榮、林慶元等實施監聽，循線發覺上情，丙○○○遂未轉交乙○○賄款。
二、案經調查局北機組移送台灣板橋地方法院檢察署檢察官偵查起訴。
    理  由
一、訊據上訴人即被告乙○○矢口否認有何右揭犯行，辯稱：其雖認識丙○○○姐夫
    黃萬光，但未曾與丙○○○有期約賄款或其他往來情事。在擔任中正機場海關驗
    關工作期間，均依法檢驗，羅秀榮、林慶元、胡見明、盧慶昌入境所攜帶之行李
    ，皆列屬免驗類別，始准其等通關，被告並不知其等之行李有「田」字記號，亦
    未收到任何賄款。再者，由羅秀榮、林慶元、胡見明、盧慶昌、呂啟榮、賴美珠
    等人之入境統計數據亦可知，其等多次進出國門，由被告檢查通關之次數稀少，
    並未專走被告之檢查檯，苟有通過被告之檢查檯，亦屬巧合。而被告值勤檢查檯
    之機率，只有六分之一，羅秀榮等人每次回國未必可以選擇被告值勤之檢查檯通
    關，其等事先打聽被告值班時間，選擇被告值勤之檢查檯通關之陳述，與台北關
    稅局之作業實務不符。而林慶元在行李上加註「田」字，意在方便行李搬運員辨
    識，俾小心搬運，羅秀榮、胡見明、盧慶昌等則未於行李上加註「田」字，加註
    「田」字無助於順利通關，丙○○○等人於調查局之證述存有瑕疵，不具證據能
    力云云。
二、經查：
  (一)上訴人即被告乙○○原任職財政部台北關稅局稽查組書記，擔任桃園中正機場入
    境旅客行李檢查職務，係依據法令從事公務之人員，有卷附任職證明書在卷為憑
    （偵字第一七０五號卷(二)第二十四頁、第三十三頁、第三十四頁），自屬依據法
 令從事公務之人員。
  (二)被告確與證人丙○○○認識，經由證人丙○○○居間聯絡，而得知證人羅秀榮、
    林慶元、胡見明及盧慶昌等人入境之班機、時間、人數，證人羅秀榮等人於入境
    通過海關檢查檯時，會表明係羅太太 (即丙○○○) 之友人等情，業據被告於八
    十三年一月十八日調查局北機組調查時自承：其曾於台北關稅局保稅組擔任關務
    員時，認識商人黃萬光，經由黃萬光之關係，認識羅太太，羅太太的朋友返國前
    ，羅太太會先與其聯絡，確定班機或入境時間、入境人數，在羅秀榮等人入境，
    經過檢查檯時，會告知其等係羅太太的朋友等語，且被告於同日檢察官複訊時，
    亦自承調查局北機組於調查時，並無刑求，其所言均屬實在等情 (見偵字第一七
    ０五號案卷(一)第七十六頁反面、第七十九頁反面) ，嗣並自承證人羅秀榮等人於
    通關前，均要求證人丙○○○先行聯絡，並於通關時說明係丙○○○之友人等語
    ( 見偵字第一七０五號案卷(一)第一一五頁反面) ，堪認前開供述，係出於其自由
    意思。
  (三)證人羅秀榮、林慶元、胡見明及盧慶昌等人，為求順利通關，乃透過證人丙○○
    ○或甲○○聯絡，於行李上註記「田」字以資辨認，方便被告協助順利通關，被
 告並與證人丙○○○期約每次協助一人通關，收取費用九千元等情，業據證人丙
    ○○○等人於調查局北機組時訊問時證述明確，茲析述如下：
    (1)證人丙○○○於調查局北機組調查時供稱：其小叔羅秀榮於八十二年六月間自
      大陸攜帶工藝品返國，經其聯絡被告確定當班時間，使羅秀榮經被告之檢查檯
      順利通關，嗣由羅秀榮之妻甲○○交付代價一萬元．．．。林慶元於八十二年
      九月下旬，攜帶大陸藝品返國，亦以此方法順利通關，事後，林慶元經甲○○
      轉交代價一萬三千元予伊．．．。綽號「小黑」之盧慶昌及綽號「黑人」之胡
      見明二人，於八十二年十二月二十五日攜帶大陸工藝品返國，亦由其以此方式
      連絡乙○○，此次因胡見明所攜部分行李，於Ｘ光檢查時遭發覺可疑而受特別
      檢查，其中一箱被罰補稅，另一箱遭退運，僅盧慶昌所攜行李自被告之檢查檯
      順利通關，其於二日後陪胡見明至機場辦理退運及補稅手續，因該次順利通關
      之部分行李為胡見明所有，胡見明於其住處交其二萬五千元．．．。林慶元於
      八十二年十二月二十九日攜帶大陸藝品返國，亦由其以相同方式連絡被告，此
      次因林慶元所攜部分行李於機場地下室轉送過程時遭發覺可疑，經特別檢查後
      ，一箱退運，另一箱補稅，其他尚有順利通關行李，林慶元遂於八十二年十二
      月三十一日至其住處交付代價二萬二千元．．．，以上連絡方式係羅秀榮等人
      在大陸時先與其或甲○○連絡詢問被告之值班時間，其即以被告之呼叫器連絡
      被告得知被告之值班時間，羅秀榮等人在大陸再與其以電話確定被告之值班時
      間，待羅秀榮等人至香港，確定轉機班次後會再與其或甲○○連絡，其再以呼
      叫器告知被告有關羅秀榮等人所搭班機時刻，方便被告配合使羅秀榮等人順利
      通關，其並告訴羅秀榮等人須於行李箱貼上「田」字標記以資辨別，有時羅秀
      榮等人會直接向被告表示係其友人，被告即會明瞭意思，其每次向羅秀榮等人
      收取一萬至一萬三千元不等報酬，惟乙○○與其約定，每協助一人通關均收取
      九千元，其餘數額為其之車馬費。盧慶昌於八十三年一月二日攜帶大陸藝品返
      國時，其適出外旅遊，故由甲○○代為連絡被告協助通關，其於八十三年一月
      七日自甲○○取得盧慶昌交付之一萬三千元，因本案適為調查局發覺，並未轉
      交該次九千元予被告（見偵字第一七０五號卷(一)第二十一頁至第二十三頁、第
      四十六頁、第四十七頁）。並於檢察官訊問時亦供證：「 (問：羅秀榮進口木
      雕、石雕，你有與乙○○聯絡說羅秀榮要何時進來，要他不要太刁難？) 是的
      。」、「 (問：羅秀榮之太太甲○○有交一萬元要你交乙○○？) 有，他在我
      家交給我，但我沒交給乙○○。」、「 (問：八十三年一月七日盧慶昌有交給
      你一萬三千元？) 是甲○○轉交盧慶昌的一萬三千元，是在羅薩公司交給我。
      」、「林慶元有交給我二萬二千元，在我家給我，但我未交給乙○○。」、「
      ( 問：林慶元、盧慶昌、胡見明要通時，要你打呼叫器給乙○○？) 有。」等
      語 ( 見偵字第一七０五號卷(一)第九十二頁、第一一四頁反面)。
    (2)證人羅秀榮於調查局北機組訊問時證稱：其係透過二嫂丙○○○認識被告，事
      先打聽被告值班時間，再攜帶大陸藝品入境，經被告檢查檯順利通關，．．．
      丙○○○每次向其索取代價一萬元，其並將此管道告知林慶元、胡見明、盧慶
      昌等人，以此方式攜帶大陸藝品入境，丙○○○每次會向其等收取一萬三千元
      代價，被告曾交代行李箱須貼「田」字標記等語（見偵字第一七０五號卷(一)第
      三十頁反面、五十頁）。於檢察官偵查中亦供證：「 (問：八十二年六月你從
      大陸帶石雕藝品入，透過你太太將一萬元轉交乙○○？) 我太太 (即證人甲○
      ○) 拿一萬元給丙○○○。」、「我嫂子丙○○○說她有辦法讓我通關不被刁
      難，故要我交一萬元給丙○○○。」等語 (見偵字第一七０五號卷(一)第九十五
      頁反面)。
    (3)證人林慶元於調查局北機組調查及檢察官偵查時證稱：其於八十二年十二月二
      十九日攜帶六件石雕返國，在香港機場遇呂啟榮夫婦，因行李過多，乃委請呂
      啟榮夫婦幫忙各帶一大箱及一手提袋石雕通關，抵中正機場後，其告訴呂啟榮
      夫婦因認識被告，乃囑其等自被告之檢查檯通關，當時其因另有一箱行李在行
      李運送檯上遭查扣，須赴特別檢查檯接受檢查，乃未走被告之檢查檯，因而另
      一箱行李遭查獲須補稅，事後於八十二年十二月三十一日上午先至機場辦理補
      稅，下午再至丙○○○家中將身上餘款二萬二千元交付丙○○○代轉被告，．
      ．．丙○○○告知行李須貼「田」字標記，丙○○○亦會與被告連絡，使其特
      別注意入境時刻而予協助順利通關等語（見偵字第一七０五號卷(一)第四十一頁
      反面、第四十二頁、第四十三頁、第五十八頁、第六十頁、第一三０頁反面、
第一三一頁）。
    (4)證人胡見明於調查局北機組及檢察官訊問時供稱：其與盧慶昌、林慶元、羅秀
      榮等熟識，經常攜帶大量木石雕返國，經羅秀榮之介紹，在羅秀榮經營之羅薩
      藝品店與被告認識，被告允諾協助通關，於行李上貼以「田字」標記以資辨認
      ，每次通關則交付一萬三千元代價，經丙○○○或羅秀榮之妻甲○○轉交被告
      ，其於八十二年九月六日與林慶元至大陸採買藝品，於八十二年九月二十四日
      共同返國，林慶元在行李上依約貼上「田」字標記，並自被告之檢查檯順利通
      關，其本身行李則未貼標記，但尾隨林慶元共同經被告檢查檯通關，事後林慶
      元告知已依約支付賴某一萬三千元，嗣其於八十二年十二月二十五日與盧慶昌
      共同返國，因盧慶昌所購藝品箱數過多，將部分箱數以其名義登記托運，並事
      先連絡丙○○○與被告連繫協助通關，惟抵中正機場後，上開以其名義登記之
      行李於入境時經Ｘ光掃描遭查扣退運，其乃與盧慶昌攜帶其餘行李，自被告檢
      查檯通關，約過二日，丙○○○陪同其至機場辦理退運，其出資一萬二千元，
      加上盧慶昌湊出一萬三千元，合計二萬五千元交付丙○○○，該退運之行李，
      經盧慶昌於八十三年一月二日重新通關，經被告之檢查檯，未遭刁難，而順利
      通關等語（見偵字第一七０五號卷(一)第六十三頁反面、第六十四頁、第九十七
      頁、第一一四頁）。
    (5)證人盧慶昌於調查局訊問時亦陳稱：其於八十二年十二月二十五日與胡見明自
      大陸返國，事先由丙○○○連絡被告協助通關事宜，此次有一件以胡見明名義
      登記之行李，在機場地下室遭查扣，因此該件藝品連同行李由胡見明辦理退運
      回香港，此次其與胡見明共支付二萬五千元予丙○○○。嗣後其於八十三年一
      月一日出境至香港，於同年月二日返國，將該件退運貨物連同林慶元先前遭退
      運之另箱貨物，一併攜回，經被告檢查檯順利通關，事後其依約在羅薩公司交
      付一萬三千元予甲○○轉由丙○○○轉交被告作為協助通關之代價，其係經由
      羅秀榮、丙○○○介紹，在羅薩公司認識被告，惟僅點頭之交，行李係以「田
      」字標記辨別，方便被告協助通關等語（見偵字第一七０五號卷(一)第三十八、
      三十九頁）。
    (6)證人甲○○於調查局北機組訊問時證稱：林慶元於八十二年九月二十四日經被
      告協助通關後，曾交付一萬三千元由其轉交二嫂丙○○○，盧慶昌於八十三年
      一月二日經被告協助通關後，亦至其經營之羅薩公司店內，交付一萬三千元，
      由其轉交予丙○○○，又其夫羅秀榮於八十二年六月初返國時，亦經被告協助
      通關，由其將一萬元賄款透過二嫂丙○○○，請其轉交被告等語（見偵字第一
      七０五號卷(一)第二十六頁、第三十三頁反面）；於檢察官偵查中亦證稱：「 (
      問：八十二年九月二十四日林慶元因乙○○讓他順利入關，林交付一萬三千元
      給乙○○？) 有，林在我家交給我，要我交給丙○○○。」、「 (問：八十三
      年一月二日盧慶昌帶石雕乙批於海關放行後，到羅薩公司交一萬三千元給你，
      你只交給丙○○○三千元，要她轉交給乙○○？) 我交給她三千元，我確實拿
      到盧慶昌的一萬三千元，因丙○○○尚欠我一萬元。」、「 (問：八十二年六
      月你將一萬元給丙○○○，因你先生帶一些木雕、石雕入關？) 有，我忘了地
      點，但有給她一萬元，我只知丙○○○說要這些費用。」、「 (問：八十三年
      一月二日你先生帶石雕、木雕入關，你有打乙○○之呼叫器？) 有，但他沒有
      回電。」等語(見偵字第一七０五號卷(一)第九十三頁、第九十四頁)。
    (7)證人即受林慶元委託代攜行李入境之友人呂啟榮、賴美珠夫妻，於調查局北機
      組訊問時亦陳稱：伊等於八十二年十二月二十九日返國時，遇到林慶元，林某
      稱所攜帶行李過多，央求伊等各攜帶一大箱一小箱行李入境，並告知要走某一
      特定檢查檯，因該檢查員林慶元認識，伊等遂依指示順利通關，該檢查員有檢
      查行李看到石雕藝品，但未表示要補稅或查扣等語（見偵字第一七０五號卷(一)
      第十八頁、第三十五頁反面、第三十六頁），並於偵查中供稱，確於入關時，
      於大箱行李，加註「田」字等情(見偵字第一七０五號卷(一)第九十四頁反面)。
  (四)被告與證人甲○○之對話、證人林慶元與其妻之對話、證人林慶元之妻與證人丙
    ○○○之對話、證人胡見明與林慶元之對話、證人林慶元與羅秀榮之對話、證人
    盧慶昌之妻與證人甲○○之對話、證人丙○○○與證人甲○○之對話、證人盧慶
    昌與證人甲○○之對話及證人甲○○與證人羅秀榮之對話，經檢察官核發監聽票
    監聽其等談話內容，得知被告確於證人羅秀榮等人入境前確認其等入境之班機、
    時間、人數，並囑其等於行李箱上標記「田」字以資識別，以便協助順利通關等
    情，茲析述如下：
    (1)調查局北機組於八十三年一月二日錄得被告與甲○○之對話，其對話內容如下
      ：「甲○○：我是羅太太。被告：你好。甲○○：我是羅秀榮太太。被告：他
      要坐哪一班？甲○○：他喔！他本來是三點「福州」到香港，結果慢分說六點
      才開。被告：對啊！他幾點到？甲○○：他票本來是買九點的。被告：那怎樣
      ，現在還不知道坐幾點的。甲○○：現在喔！被告：嘿！甲○○：應該是九點
      的吧。被告：班機號碼要跟我講啊！他不是還要那個嗎？甲○○：他還沒打回
      來。被告：喔！一定要講班機號碼喔！甲○○：喔，這樣子是吧！好。被告：
      不然這樣子不准，還要去「樓下」講啊。甲○○：好，那等一下再ＣＡＬＬ你
      。被告：好，好。甲○○：好。被告：喂！．．，好，妳ＣＡＬＬ我好了。甲
      ○○：好，好。」、「甲○○：喂。被告：妳剛打電話來是不是？甲○○：沒
      有啊！被告：怎麼現在有人打電話找我，我跟妳講，妳一定要早點講，太晚講
      又來不及，因為他是否要，羅秀榮不早點講我來不及喔。甲○○：哦，這樣子
      ！他怎麼還沒打回來，他六點多從香港過。被告：他說九點到，九點到起碼有
      三、四班，我也不知道是哪一班呀。甲○○：九點多，九點多才從香港起飛。
      被告：九點多喔。甲○○：呀！被告：九點多才起飛喔。甲○○：對呀。被告
      ：好，這樣子好了，妳再ＣＡＬＬ我好了。甲○○：好、好。被告：好，記得
      啊。甲○○：好。」、「甲○○：喂。被告：喂，坐幾號的。甲○○：九點十
      五分的。被告：嗯。甲○○：九點十五。被告：班機號碼啦。甲○○：「四
      八國泰」。被告：我知道，我知道，一個人來是不是？甲○○：啊？被告：一
      個人喔？甲○○：兩個。被告：有寫【田】嘛？甲○○：啊？被告：有沒有寫
      【田】？甲○○：我不知道有沒有寫哩。被告：唉呀！好好好，我知道我知道
      ，好好。甲○○：好，好，好。」等語，前開錄音關於被告之對話內容係屬真
      正，為被告於本院更(三)審審理時具狀自陳在卷。被告於前開錄音內容中言及：
      「他不是還要那個嗎？」、「不然這樣子不准，還要去樓下說啊」、「你一定
      要早點講，太晚講又來不及，因為他是否要，羅秀榮不早點講，我來不及喔」
      ，並一再確認欲通關者入境之班機、時間及人數，足見被告確曾以電話與證人
      甲○○等人聯絡通關事宜，被告並詢及有無在行李箱貼上「田」字標記，核與
      前開證人羅秀榮等人證述被告如何協助其等順利通關之情節相符。查被告於當
      時係財政部台北關稅局稽查組書記，擔任桃園中正國際機場入境旅客行李檢查
      職務，負把關之責，竟與入境旅客確定入境之班機、時間、人數，並約明於行
      李箱貼上「田」字標記以辨別，若謂非以金錢期約通關，何以一再協助證人羅
      秀榮等人順利通關。
    (2)調查局北機組於八十二年十二月二十七日錄得林慶元與其妻之對話，其內容為
      ：「林妻：要跟她說什麼？林慶元：跟她說我明天搭「六四二」回台，替我安
      排一下。林妻：她要怎麼跟你聯絡？林慶元：我明天到香港後會再跟她聯絡。
      」等語；於八十二年十二月二十七日錄得林慶元之妻與丙○○○之對話，其內
      容為：「林妻：他說明天搭ＣＩ「六四二」七點十五分，到臺灣大概八點四十
      五分，他叫我跟你說。羅二嫂：好，我會跟「那個」講一下」等語；於八十二
      年十二月二十九日錄得胡見明與林慶元之對話，其內容為：「胡見明：你被查
      扣？林慶元：被查扣一箱，本來要被查扣四箱，「賴」的叫地下室查扣一箱就
      好了。胡見明：我跟他說：「因為慢班了，我也被扣一箱，沒出來，你就拿著
      先出去沒關係，拿著先出去，到後來我們再查就好了」，他一直在那等，等到
      十點半，那「賴」的緊張的要死了，他還在那裡等。林慶元：「賴」的以後會
      怕？胡見明：怕的要死呀。胡見明：被扣的一箱，叫你明天去拿。林慶元：我
      打電話問羅二嫂，她說明天九點再去領回。胡見明：她這次拿我二萬五，我聽
      小黑說羅二嫂說二萬五不太夠。．．．地下室通關不是一萬二千元嗎？林慶元
      ：一萬三千元啦。從來就是一萬三千元。胡見明：我一直認錯為一萬二千元。
      林慶元：我跟了兩次都是一萬三千元。胡見明：我這次當面拿二萬五千元給羅
      二嫂，可是她又跟小黑說二萬五不夠。」等語；於八十二年十二月十日至十二
      月二日錄得林慶元與羅秀榮之對話，其內容為：「林慶元：運費多少？羅秀榮
      ：一萬多元。羅秀榮：【乙○○】說最好是二十五日，不要太多人。林慶元：
      我一人拿四皮箱坐「六四二」那班機。」等語；於八十二年十二月二十四日至
      十二月二十六日錄得盧慶昌之妻與甲○○之對話，其內容為：「秋萍（小黑盧
      慶昌之妻）：「二嫂」電話多少？甲○○（羅秀榮妻）：（三）00000
      00，要幹嘛？秋萍：「小黑」人在香港，想問通關事宜。」等語；於八十二
      年十二月二十四日至十二月二十六日錄得丙○○○與甲○○之對話，其內容為
      ：「甲○○：「小黑」他們今日回來，與【乙○○】聯絡沒。丙○○○：有，
      我已通知他了。」等語；於八十二年十二月三十日至十二月三十一日錄得丙○
      ○○與甲○○之對話，其內容為：「甲○○：羅秀榮要元月二日晚上才回來。
      丙○○○：先跟【乙○○】聯絡，他呼叫器為「六一八二六七六」，我有
      向他提過，妳打ＣＡＬＬ機時，後面加「一一九」」等語；於八十二年十二月
      三十一日至八十三年一月三日錄得盧慶昌與甲○○之對話，其內容為：「小黑
      （盧慶昌）：我坐六點多的回來，在機場我有遇到他（指乙○○），他說地下
      室也打點好了。甲○○：你皮箱上有無寫田字？小黑：有啊。甲○○：他祇上
      班至晚上十時，十點以後就換班了。小黑：他會交待的。」等語；於八十三年
      一月二日錄得甲○○與其夫羅秀榮之對話，其對話內容如下：「甲○○：喂。
      羅秀榮：喂，聽得到嗎？甲○○：聽到啊！做什麼？羅秀榮：做什麼？妳聯絡
      好了嗎？做什麼？甲○○：妳坐九點幾分的，叫我怎麼講。羅秀榮：九點十五
      分的。甲○○：九點十五分什麼？羅秀榮：「國泰四八」。甲○○：「國泰
      四八」。羅秀榮：嘿。甲○○：「四八」喔。羅秀榮：哼。甲○○：等下
      我跟他講。羅秀榮：妳如何講。甲○○：我ＣＡＬＬ機啊。羅秀榮：妳叫「黑
      人」載我。甲○○：好。羅秀榮：妳叫「黑人」十一點到就好了。甲○○：好
      。」等語。凡此有錄音帶及譯文在卷為憑，亦足作為不利於被告之佐參。參諸
      被告自承證人羅秀榮等人返國入境前，證人丙○○○會先與其聯絡，確定入境
      班機、時間、人數，業如前述，而前開錄音內容非僅一再確定返台班機之時間
      、人數而已，細繹其對話內容尚包含：「【賴】的會怕」、「乙○○說最好是
      二十五日，不要太多人」，並有證人丙○○○提供被告呼叫器號碼及暗碼「一
      一九」等對話內容，自難認前開對話內容係單純之旅客與家屬間對於返台時間
      之對話而已。再佐以證人丙○○○、甲○○、羅秀榮、胡見明及盧慶昌等人前
      開有關被告協助順利通關後交付金錢之證詞，益見被告與丙○○○確有期約賄
      賂情事。
    (3)依證人甲○○與被告及證人羅秀榮等人前開錄音內容觀之，證人羅秀榮於八十
      三年一月二日自香港攜帶大陸木製、石雕等手工藝產品入境前，曾透過證人甲
      ○○與被告聯絡，證人甲○○亦分別與被告及證人羅秀榮相互聯絡，惟對於證
      人羅秀榮如何經由被告檢驗通關，雙方仍未取得最後之確認，證人羅秀榮乃變
      更原意，逕將大陸木製、石雕等手工藝產品置放於香港。證人甲○○於調查局
      北機組訊問時亦供稱：「我丈夫於八十三年一月二日同樣自香港攜帶大陸石雕
      、木製產品回國，要我聯絡乙○○予以招呼．．．賴某均未回電（按應係最後
      之確認細節未回電），導致我先生未敢攜帶上述物品入關，而將該批物品置放
      於香港。」等語，與前開電話錄音之內容亦屬相符，是以該部分證人羅秀榮入
      境並未與被告期約通關，附此敘明。
  (五)被告雖以前詞置辯，惟：
    (1)有關證人丙○○○等人調查局北機組筆錄是否存有瑕疵，而不具證據能力部分
      ：
      證人丙○○○嗣於偵查、原審及本院歷次調查時雖陳稱：其向羅秀榮等收錢
        ，係代繳稅金或委託被告代為補稅云云；證人羅秀榮嗣亦改稱：其所交付款
        項係為辦理退運補稅云云；證人胡見明、盧慶昌亦改稱：其等支付丙○○○
        款項係請丙○○○幫忙上稅云云；證人林慶元於改稱：八十二年十二月三十
        一日交予證人丙○○○之一萬二千元係要繳稅，丙○○○已退還云云；然被
        告既自承其於證人羅秀榮等人入境前，均會先確認入境之班次、時間及人數
        ，若被告僅係協助證人羅秀榮等人補稅，應係於證人羅秀榮等人入境後，發
        現應課稅情事時，始需被告介入幫忙，斷無於證人羅秀榮等人入境前先行確
        認班次、時間及人數之必要。再佐以被告於本院更(二)審調查時亦否認有為證
        人丙○○○或羅秀榮等人代辦補稅等情 (見本院更(二)卷第三十七頁反面、第
        三十八頁) ，卷內亦無證人羅秀榮等人交付證人丙○○○之款項，確係用於
        繳稅之各該繳稅憑證。職是，丙○○○等證人嗣後改口稱其等交付予證人丙
        ○○○之款項，係用於繳稅，並未透過證人丙○○○期約賄賂之詞，無非意
        在迴護被告，不足採信。
      證人林慶元雖證稱：八十二年九月二十四日尚未結識被告，被告並未協助通
        關一節，與證人甲○○、胡見明前揭所供不符，亦與證人林慶元之旅客入出
        境記錄查詢所載不符 (見偵字第一七０五號卷(一)第一五六頁) 。衡諸，證人
        甲○○與胡見明就證人林慶元八十二年九月二十四日如何通關及委託轉交賄
        款，彼此所述之情節相符，自以其等之證詞較為可信。證人林慶元此部分之
        證詞，自難採信。是則，證人林慶元於八十二年九月二十四日確係透過被告
        協助通關，應屬事實。
      被告以證人丙○○○雖曾供稱八十二年七、八月，始透過黃萬光認識被告，
        認被告不可能於同年六月五日受證人丙○○○之託，協助羅秀榮通關。惟依
        證人丙○○○於偵審中所供，其與被告於六、七年前，即被告擔任保稅工廠
        之駐廠海關時，已經認識 (見偵字第一七０五號卷(二)第六頁、原審卷第三十
        四頁、本院更(一)卷第七十八頁反面、更(二)卷第十五頁) ，而被告自七十三年
        二月間起至七十八年七月間止，確實在台北關稅組任職，有財政部台北關稅
        局公務人員服務經歷證明書在卷可憑 (見偵字第一七０五號卷(二)第二十四頁
        ) 。本院於更(五)審調查時，亦傳喚證人丙○○○就其與被告認識之時間再為
        確認，證人丙○○○表示其透過姐夫黃萬光認識被告，當時被告係保稅工廠
        駐廠稽查，大約在七十七年、七十八年間認識被告 (見本院更(五)審卷九十一
        年十月三十一日訊問筆錄) 。是被告早在八十二年六月五日前，即已結識證
        人丙○○○，其自有可能於八十二年六月五日受證人丙○○○之託，協助羅
        秀榮通關，證人丙○○○事後證稱八十二年七、八月份始認識被告，係臨訟
        情虛之詞，尚不可採。
      證人丙○○○於八十三年一月八日於調查局北機組偵訊時陳稱：其向小叔羅
        秀榮收取二次款項，給被告每次九千元，另將林慶元交付之二萬二千元款項
        轉交其中一萬八千元予被告，合計為三萬六千元云云，於八十三年一月十一
        日調查局北機組偵訊時則稱被告前後共收取約五萬四千元之之賄款云云。雖
        其證詞前後不一，然該部分所指交付被告賄款之事實已屬不能證明，詳如後
        述，且前者係未將證人林慶元之九千元及證人胡見明、盧慶昌之一萬八千元
        計入，復將證人羅秀榮交付之款項誤為二次所致，該部分證詞縱有矛盾之處
        ，仍無礙於本件期約賄賂事實之認定。
      按供述證據前後雖稍有差異或矛盾，法院非不可本於經驗法則，斟酌其他情
        形，作合理之比較，定其取捨；又供述證據之一部，認為真實者，予以採取
        ，亦非法所不許。因之，證人之述前後縱有差異，法院依憑該等供述證據，
        斟酌其他證據，本於經驗法則與論理法則，取其認為真實之一部，作為論罪
        之證據，自屬合法，難謂證人之供述證據一有不符，即認該等證據係有瑕疵
        之證據，而認全部均無證據能力。本案證人丙○○○等人對如何與被告期約
        賄賂，而得順利通關，就細節部分雖前後供述稍有不一，惟衡諸常情，一般
        人對於一件事情經過一段時日後之多次陳述，均難期其完全一致，且證人丙
        ○○○等與被告本無仇隙，自始無陷害被告而刻意記明所有細節，是其等所
        供縱於細節部分有些許不同，洵屬合理正常，因證人丙○○○就被告犯罪之
        基本事實，已為確切供述，其等理由欄(二)之證詞應堪採信。
    (2)本案起於八十二年五、六月間，迄八十三年一月初案發，短短僅數月間，是以
      證人羅秀榮、林慶元、胡見明、盧慶昌經由證人丙○○○與被告期約後，通關
      之次數非多，乃事所必然。況證人羅秀榮等人多次入出國境，非必每次均有需
      被告協助通關之必要，其等多次入境，未均經過被告值班之檢查檯，有其個人
      因素，尚難因此即推認其等經過被告檢查檯係屬偶然。被告執此爭辯，尚不足
      取。
    (3)證人即台北關稅局科長廖陞秋及證人即台北關稅局原稽核現任股長陳中和，於
      八十七年三月十七日本院更(一)審調查時雖均結證稱：稽查組人員排班表固定不
      變，通常自己可推算出來，至於排那個檯（行李檢查檯）則在上班前十分鐘，
      由股長排，旅客亦可自由選擇通過那個檯等語。查入境旅客雖未必知悉稽查人
      員於何時當班，然證人羅秀榮等人或曾與被告見過面，或已透過證人丙○○○
      、甲○○與被告聯絡，被告亦自承值班表於前一個月月底即可拿到，而知悉下
      個月何日值班 (見偵字第三五四五號案卷第十六頁反面) ，故證人羅秀榮等人
      為求順利通關，事前自可多所策劃，以便通過被告值勤之檢查檯，而求順利過
      關。再佐以被告於前開錄音記錄中，亦詢及證人甲○○有無在行李上加記「田
      」字標識，以資辨識，是被告確已與證人羅秀榮等人約定一定辨識之方式，其
      等事先打聽被告值班時間，選擇被告值勤之檢查檯通關之證述，確實信而有徵
      ，亦非通關實務上所不可能。證人廖陞秋、陳中和之證詞，尚不足據為有利於
      被告之認定。
    (4)被告與丙○○○有期約賄賂情事，固然知悉需其協助通關入境之旅客姓名，但
      基於急迫性，偶有委託他人代為攜帶行李入關或其他不可測之因素，被告要求
      入境旅客在行李上加記「田」字標識，自有其辨別之目的，並非全然無利於通
      關。被告雖辯稱加註「田」字係用以提醒行李搬運人員小心搬運，惟此項辯詞
      係本案歷經更(五)審後，首次所見，而由被告及證人等前開錄音談話之內容，亦
      未見「小心搬運」等相關談話內容，況被告並非行李搬運人員，證人羅秀榮等
      與被告聯絡要求「小心搬運」，亦與常情相違。而被告於前開電話錄音之內容
      中，確實提及入關者於行李加註「田」字，證人林慶元、呂啟榮、賴美珠於前
      開證詞中亦均提及行李加註「田」字，均順利通關，是證人羅秀榮等人於行李
      加註「田」字，確係用資辨識，以利通關無訛，被告以加註「田」字無助於順
      利通關為辯，尚難成理。
  (六)證人甲○○另供稱：八十二年六月間，其丈夫羅秀榮曾邀胡見明、盧慶昌、林慶
    元、被告等人至店內聊天，商議通關放行及費用之事，當時伊在隔壁之藝品店內
    聊天，知道被告有來，但未正式照面，只知其呼叫器連絡號碼云云。惟證人丙○
    ○○於調查局北機組供稱：胡見明、盧慶昌、林慶元及羅秀榮均係透過伊與被告
    期約通關之事，胡見明、盧慶昌、林慶元及羅秀榮於調查局北機組亦均供稱彼等
    係將賄款交由甲○○轉交丙○○○或交付丙○○○，非與被告直接接觸等語，況
證人甲○○當時既係在隔壁之藝品店聊天，何以知被告與胡見明、盧慶昌、林慶
    元、羅秀榮等在店內商議通關放行及費用之事。而證人林慶元於偵查中坦承見過
    被告一次面 (見偵字第一０七五號卷(一)第九十四頁反面) ，證人丙○○○亦證稱
    ：被告係經由其介紹而認識胡見明、林慶元、盧慶昌等人 (見偵字第一０七五號
    卷(一)第一三六頁反面) ，縱被告確有與證人胡見明、盧慶昌、林慶元、羅秀榮等
    人見過面，亦無足遽認其等係在該次會面時期約收受賄賂。因證人甲○○所供上
    情尚乏確據證明，自難作為認定事實之基礎，本件應係證人丙○○○一人為證人
    胡見明、盧慶昌、林慶元及羅秀榮通關事宜與被告期約賄賂，而非羅秀榮邀集胡
    見明、盧慶昌、林慶元共同與被告期約賄賂，特予說明。
  (七)羅秀榮等入境旅客申報單，雖已無資料，用資查核，有財政部台北關稅局函載敘
    明該資料已依規定清理銷燬在卷為憑（見偵字第一七０五號卷三第二頁正面、背
    面），惟據羅秀榮等供稱，進口通關物品皆為大陸手工藝產品（同前卷二第九頁
    背面、第十頁正面）。該等物品，依財政部核定「入境旅客攜帶少量自用大陸土
    產限量表」第一條第三項、第四項，第二條限量表等規定，皆屬依法得攜帶入境
    者，僅其數量，設有限制。合於範圍及限額者，免稅放行；逾越範圍、數量者，
    則分別稅放，或辦理退運、沒入（同前卷二第廿一頁）。被告查驗前揭大陸手工
    產品通關時，無非遵循該等規定而為。抑有進者，入境旅客之行李查驗，區分為
    ：１、嚴查檔類，其行李應予嚴查。２、應驗檔類，按其行李總件數抽驗百分之
    卅以上。３、抽驗檔類，以每一部終端機為準，按旅客每十人為一組，設定百分
    之四十為「應驗」，其餘百分之六十係抽中「免驗」者，得免驗通關（同前卷三
    第二頁正面，財政部台北關稅局函參照）。查林慶元於八十二年九月二十四日，
    胡見明於八十二年九月二十四日、十月二十五日，羅秀榮於八十二年六月五日，
    盧慶昌於八十二年九月二十四、八十三年一月二日入境之時，皆由電腦區分為「
    免驗」類別（同前卷三第二頁背面，第三頁正面財政部台北關稅局八十四年八月
    二十五日北普稽字第八四一０四三八七號函）。故被告就該項通關物品，既毋需
    查驗，是其依相關規定檢查行李，自係職務上之行為，非得逕以違背職務論處。
    雖被告亦自承：如果該項通關物品超過數量，未依法稅放或沒入，即屬違背職務
     (見本院更(五)審九十一年八月九日訊問筆錄) ，而抽中免驗者，如形跡可疑或行
    李外觀異狀者，仍應依規定查驗之，不能放行 (見外放財政部台北關稅局編印「
    稽查組工作手冊」影本第三十頁) ，今證人羅秀榮等人如事實欄所載之行李，雖
    因通過被告之檢查檯而得以順利通關，然依卷證資料，並無證據足資證明證人羅
    秀榮等人所攜之行李內容物之品名、數量為何，該等物品是否確實超過規定數量
    ，亦無證據證明被告明知其情，而違背職務，任意予以放行。再佐以證人盧慶昌
    於前開指述交付賄款前之期約時，亦未曾提及以違法事由請託，所央求者，係通
    關之順利，足見被告係以查驗通關之特定職務上行為，充作期約賄款之對價，尚
    難以違背職務期約賄賂之罪相繩。
  (八)證人羅秀榮、林慶元、胡見明及盧慶昌，透過丙○○○與被告期約通關，每件以
    九千元計算，依時間排列順序為羅秀榮一件，林慶元一件，胡見明與盧慶昌各一
    件，林慶元二件 (由呂啟榮、賴美珠攜帶人境) ，盧慶昌一件，合計其期約賄賂
    之金額為六萬三千元。本件事證已明確，被告犯行洵堪認定。
三、按被告原任職財政部台北關稅局稽查組書記，擔任桃園中正機場入境旅客行李檢
    查職務，係依據法令從事公務之人員，核被告所為，係犯貪污治罪條例第五條第
    一項第三款之對於職務上行為期約賄賂罪。被告犯罪後貪污治罪條例第五條業於
    八十五年十月二十三日經修正公布，同年月二十五日生效，比較新舊法結果，以
    修正前舊法之規定刑度較輕，自應依刑法第二條第一項但書之規定，適用有利於
    被告之修正前法律 (即八十一年七月十七日修正公布之貪污治罪條例第五條第一
    項第三款) 。又被告多次犯行，犯罪時間密接，方法類似，觸犯構成要件相同之
    罪名，顯係基於概括之犯意，為連續犯，依刑法第五十六條規定以一罪論，並加
    重其刑。
四、原審認被告罪證明確，予以論罪科刑，固非無見。惟查：(一)原判決尚認定構成職
    務上收受賄賂罪，與事實不符（其理由詳如後述），已有違誤。(二)貪污治罪條例
    業經修正公布，修正前舊法較有利於被告，自應依刑法第二條第一項但書之規定
    適用舊法，原判決未及比較適用法律，亦有未洽。被告仍執前詞，上訴否認犯罪
    ，為無理由，然原判決既有上開可議之處，仍應由本院予撤銷改判。爰審酌被告
    犯罪之動機、手段、品行、犯罪時間長達半年、期約數額不多及犯罪後仍矢口否
    認等一切情狀，量處如主文第二項所示之刑，並依法宣告褫奪公權三年。又被告
    擔任桃園中正機場入境旅客行李檢查職務，其於執行職務時，並無佩帶武器、械
    彈，亦無勘驗及搜索關係場所之勤務，此有財政部台北關稅局九十一年七月二十
    四日北普稽字第九一一０四八一０號函附於本院更(五)卷可憑，是被告並非係修正
    前貪污治罪條例第七條規定之有調查、追訴或審判職務之人員，無庸依該條之規
    定，加重其刑至三分之一，附此敘明。
五、
  (一)檢察官公訴意旨略以：被告於前開時間，經由丙○○○與羅秀榮、林慶元、胡見
    明、盧慶昌期約賄賂，迨羅秀榮於八十二年六月五日入境通關後，即委由其妻甲
    ○○於當月下旬交付一萬元予丙○○○，再由丙○○○駕車至中正國際機場停靠
    在出境大廳外之馬路旁，連絡乙○○至車輛內交付其中之九千元，丙○○○則從
    中賺取一千元之車馬費。林慶元於八十二年九月二十四日入境，經乙○○協助順
    利通關，數日後，交付一萬三千元予甲○○，由甲○○轉交予其兄嫂丙○○○，
    再由丙○○○依同上方法將其中九千元交付乙○○，丙○○○則從中賺取車馬費
    四千元。胡見明、盧慶昌於八十二年十二月廿五日入境，因胡見明所攜部分行李
    於Ｘ光掃描檢查時遭扣押，其被指定須至特別檢查檯通關，僅盧慶昌一人自乙○
    ○負責之檢查檯順利通關，因該順利通關之石雕行李，部分為胡見明所有，是以
    二日後，胡見明支出一萬二千元，盧慶昌支出一萬三千元，合計二萬五千元由胡
    見明至丙○○○住處交付，再由丙○○○依同上方法轉交其中之一萬八千元予乙
    ○○，丙○○○則從中賺取車馬費七千元。林慶元於八十二年十二月廿九日入境
    時，因所攜帶之石雕件數過多，適遇同班機朋友呂啟榮、賴美珠，乃委由不知情
    之呂啟榮、賴美珠各攜帶部分石雕件數，並告以因認識乙○○而囑其等須自乙○
    ○負責之檢查檯順利通關，林慶元則因另一大箱石雕行李於行李運送轉檯過程即
    遭查扣須退回香港，關稅人員並指定其應至特別通關檯檢查行李，林慶元又遭檢
    查出一袋石雕須補稅後放行，其當日因而無法自乙○○負責之檢查檯順利出關，
    惟其所託付呂啟榮、賴美珠行李已經乙○○協助通關，其乃於同年月三十一日至
    丙○○○住處交付二萬二千元，丙○○○乃於八十三年一月四日中午以乙○○之
    呼叫器連絡賴某於該日下班後取款，乙○○即於該日晚間八時許至丙○○○住處
    收受一萬八千元，丙○○○則從中賺取四千元。因乙○○於前揭通關檢查時予羅
    秀榮、林慶元、胡見明、盧慶昌等迅速通關，對於職務上之行為，收受賄賂計五
    萬四千元。因認被告涉有修正前貪污治罪條例第五條第一項第三款之對於職務上
    行為收受賄賂罪嫌云云。
  (二)檢察官認定被告涉有上開犯行，係以證人丙○○○、羅秀榮、林慶元、胡見明及
    盧慶昌於調查局北機組之供述，為其主要依據。
  (三)訊據被告自始否認有收受賄賂犯行，辯稱：其未收受丙○○○或羅秀榮、林慶元
    、胡見明、盧慶昌交付之賄款，本件或係丙○○○假借其名義向羅秀榮、林慶元
    、胡見明、盧慶昌收取賄款等語。
  (四)經查：
    (1)證人丙○○○於調查局北機組八十三年一月八日偵訊時固供稱：其向小叔羅秀
      榮收取二次款項，給乙○○部分則為每次九千元，另將林慶元交付之二萬二千
      元款項轉交其中一萬八千元予乙○○，合計為三萬六千元云云，於八十三年一
      月十一日北機組偵訊時亦供稱：被告前後共收取約五萬四千元之之賄款云云，
      然其自檢察官偵查時起已堅稱無行賄被告情事。至證人羅秀榮於調查局北機組
      訊問時固證稱：伊係透過二嫂丙○○○認識乙○○，事先打聽乙○○值班時間
      再攜帶大陸藝品入境，經被告檢查檯順利通關．．．，丙○○○索取代價一萬
      元，伊並將此管道告知林慶元、胡見明、盧慶昌等人，以此方式攜帶大陸藝品
      入境，丙○○○會向伊等收取一萬三千元代價予被告（見上開偵查卷二第三十
      頁反面）。證人林慶元於調查局北機組時亦證稱：伊於八十二年十二月二十九
      日攜帶六件石雕返國，在香港機場遇呂啟榮夫婦，因行李過多，乃委請呂氏夫
      婦幫忙各帶一大箱及一手提袋石雕通關，抵中正機場後，伊告訴呂氏因認識被
      告囑其等自被告之檢查檯通關，事後至丙○○○家中將身上餘款二萬二千元交
      付丙○○○代轉云云（見上開偵查卷第四十一頁反面、第四十二頁、第五十八
      、六十頁）。證人胡見明於調查局北機組訊問時亦供稱：伊等每次由被告協助
      順利通關，交付一萬三千元代價經丙○○○或羅秀榮之妻甲○○轉交被告，伊
      於八十二年十二月二十五日與盧慶昌共同返國，因盧慶昌所購藝品箱數過多，
      將部分箱數登記伊之名字托運，並事先連絡丙○○○與被告連繫協助通關，事
      後伊乃湊出一萬二千元，加上盧慶昌湊出一萬三千元，合計二萬五千元交付丙
      ○○○代轉被告等語（見上開偵查卷一第六十三頁反面、第六十四頁）。證人
      盧慶昌於調查局北機組訊問時亦陳稱：伊依約在羅薩公司交付一萬元予甲○○
      轉由丙○○○交予被告作為代價等語（見上開偵查卷一第三十八、三十九頁）
      。證人甲○○於調查局訊問時證稱：林慶元於八十二年九月二十四日經被告協
      助通關後，曾交付一萬三千元予伊轉交丙○○○，盧慶昌於八十三年一月二日
      經被告協助通關後，亦至伊羅薩公司店內交付一萬三千元轉交予丙○○○，又
      伊丈夫羅秀榮於八十二年六月初返國時，亦經被告協助通關，由伊將一萬元賄
      款透過二嫂丙○○○轉交予被告等語（見上開偵查卷第二十六頁、第三十三頁
      反面）。然查前開證詞僅能證明證人羅秀榮、盧慶昌、林慶元及胡見明有交付
      證人甲○○或證人丙○○○賄款之事實，尚不足以推定證人甲○○或證人丙○
      ○○已將各該款項交付被告，自難遽認被告有收受賄款之犯行。
    (2)證人林慶元提出之電話號碼記事本內容固記載證人丙○○○之夫即證人羅秀榮
      電話及被告名字一張，然前開證物，亦不能證明被告有收受賄賂之事。
    (3)依卷附前開調查局北機組監聽紀錄觀之，並無有關被告向證人丙○○○或證人
      甲○○、羅秀榮、盧慶昌、林慶元、胡見明等收受賄款情事之內容，尚難遽認
      被告確向證人丙○○○收得賄賂。
  (五)我國刑事訴訟制度業已修正為以當事人進行主義為主，職權進行主義為輔，檢察
    官立於原告之地位，其對於被告之犯罪事實，本負有積極舉證之義務，且刑事被
    告原無自證無罪之義務，其在訴訟上所為之辯解，只須達於對起訴事證提出合理
    質疑之程度為已足，檢察官如對被告所舉反證仍有爭執，即應依照刑事訴訟法第
    一百六十一條規定，自負積極舉證釋疑之責任。本案被告否認收受賄賂已提出如
    上答辯，檢察官所舉證據尚未足使法院產生被告確實收受賄賂之心證，自難認定
    被告涉有此部分犯行。惟因檢察官指此與前開論罪科刑部分有實質上一罪之吸收
    關係，爰不另為無罪之諭知。
據上論斷，應依刑事訴訟法第三百六十九條第一項前段、第三百六十四條、第二百九
十九條第一項前段，八十一年七月十七日修正公布之貪污治罪條例第二條前段、第五
條第一項第三款、第十六條、刑法第十一條前段、第二條第一項但書、第五十六條、
第三十七條第二項，判決如主文。
本案經檢察官謝英民到庭執行職務。
中    華    民    國    九十一    年        十二      月      十二      日
                              臺灣高等法院刑事第五庭
                          審判長法  官  曾  德  水
                                        法  官  趙  功  恆
                                        法  官  蘇  素  娥
右正本證明與原本無異。
如不服本判決應於收受送達後十日內向本院提出上訴書狀，其未敘述上訴之理由者並
得於提起上訴後十日內向本院補提理由書（均須按他造當事人之人數附繕本）。
                                        書記官  葉  國  乾
中    華    民    國    九十一    年        十二      月      十二      日
附錄：本案論罪科刑法條全文
八十一年七月十七日修正公布之貪污治罪條例第五條第一項第三款：
有左列行為之一者，處七年以上有期徒刑，得併科新臺幣二百萬元以下罰金：
一、意圖得利，擅提或截留公款或違背法令收募稅捐或公債者。
二、利用職務上之機會，詐取財物者。
三、對於職務上行為，要求期約或收受賄賂或其他不正利益者。
